臺灣高等法院花蓮分院民事判決  
111年度重上字第14號
上  訴  人  郭聰敏  
訴訟代理人  吳漢成律師
被上訴人    王妍淩  
訴訟代理人  蕭芳芳律師
上列當事人間請求確認本票債權不存在事件，上訴人對於中華民
國111年6月9日臺灣臺東地方法院111年度東訴字第2號第一審判
決提起上訴，本院於民國111年10月26日言詞辯論終結，判決如
下：
    主  文
上訴駁回。
第二審訴訟費用由上訴人負擔。
   事實及理由
一、上訴人主張：
　㈠上訴人於民國109年初擬向被上訴人借款新台幣（下同）1,50
    0萬元，簽發如附表所示之本票1紙（下稱系爭本票）交予被
    上訴人收執。嗣因上訴人無資力，被上訴人不願借款，改由
    訴外人如意休閒事業股份有限公司（下稱如意公司）向被上
    訴人借款。兩造間無借款之原因關係存在，被上訴人竟持系
    爭本票向原審法院聲請准予強制執行，經原審法院以110年
    度司票字第164號裁定（下稱系爭本票裁定）准許，故上訴
    人有提起本件訴訟，排除在法律上地位之不安狀態。
　㈡按當事人主張金錢借貸關係存在，須就其發生所須具備之特
    別要件即金錢之交付與借貸意思表示相互一致負舉證責任（
    最高法院92年度台上字第557號判決參照）。又消費借貸契
    約屬要物契約，因借用物之交付而生效力。借用人出具之借
    據，倘未表明已收到借款，致不足證明有交付借款之事實，
    且有爭執者，貸與人自須就交付借款之事實負舉證責任（最
    高法院87年度台上字第1611號裁判參照）。上訴人係因如意
    公司需週轉，而代理如意公司向被上訴人借款，此觀被上訴
    人係匯款至如意公司帳戶及如意公司依約給付被上訴人借款
    利息自明，故消費借貸關係應存在如意公司及被上訴人之間
    ，與上訴人無涉。
　㈢票據債務人不得以自己與發票人或執票人之前手間所存抗辯
    之事由對抗執票人，票據法第13條前段定有明文。惟若以其
    自己與執票人間所存抗辯之事由資為對抗，則非法所不許；
    兩造為系爭本票之直接當事人，既無消費借貸之原因關係，
    自得援此抗辯事由對抗被上訴人，請求確認系爭本票債權不
    存在。
　㈣為此，起訴聲明確認系爭本票之本金及利息債權不存在，並
    因訴訟標的金額逾500萬元，依民事訴訟法第427條第5項規
    定，請求就本案訴訟改用通常訴訟程序（原審卷第111頁）
    。原審行通常程序後，未詳查本件1,500萬元消費借貸關係
    存在如意公司及被上訴人之間，而駁回其訴訟，應有未合，
    為此提起上訴，聲明：原判決廢棄，改判如上開聲明所示。
二、被上訴人則以：
　㈠本件緣起上訴人於109年1月30日以生意需要周轉為由，以本
    人名義親自向被上訴人借款1,500萬元，並同時簽立借據（
    下稱系爭借據）及系爭本票，預計於109年6月30日還款，並
    提供由其子即訴外人郭大誠為代表人之訴外人順意資產管理
    股份有限公司（下稱順意公司）名下房地設定抵押權。後於
    110年1月8日在系爭借據備註「先行塗銷，借款於110年2月3
    0日付清」，再於110年6月10日刪除上述備註，改記載「自1
    10年7月份開始分次償還」等內容，有系爭借據可證；另參
    兩造錄音譯文及Line對話紀錄，可知上訴人因無法償還債務
    ，而向被上訴人請求延後清償之意思，均足證兩造間就系爭
    消費借貸法律關係有意思表示合致。
　㈡上訴人不爭執被上訴人係依被上訴人所指示匯款之情，而被
    上訴人對於上訴人名下有多少公司並不知情，訴外人如意公
    司之帳戶係上訴人所提供，被上訴人於109年1月31日至109
    年2月19日期間，共計匯款1,452萬2,000元，預先將借款利
    息扣除後，以該匯款金額作為借款1,500萬元本金之交付，
    此有匯款單可稽。故上訴人爭執被上訴人未交付借款金錢云
    云，顯非事實。
　㈢綜上，系爭本票係上訴人簽發用以清償上訴人所積欠被上訴
    人之1,500萬元債務。系爭1,500萬元債務既然存在，上訴人
    迄今仍未還款，自無任何票據原因法律關係可資對抗被上訴
    人。
　㈣上訴人起訴及上訴均無理由，答辯聲明：駁回上訴人之訴及
    上訴。
三、不爭執事項(本院卷第51頁至第52頁)：
　㈠上訴人以本人名義簽發系爭本票，交予被上訴人收執。
　㈡被上訴人於110年8月2日持系爭本票，向原審法院聲請准予強
    制執行，經原審法院裁定准許，被上訴人尚未以系爭本票裁
    定聲請對上訴人財產為強制執行。
　㈢上訴人於109年1月30日簽立系爭借據，內容載明上訴人向被
    上訴人借款1,500萬元，預計109年6月30日還款，又於110年
    1月8日備註「先行塗銷，借款於110年2月30日付清」，再於
    110年6月10日刪除上述備註，改記載「自110年7月份開始分
    次償還」。
　㈣被上訴人於109年1月31日至109年2月19日期間，預先將半年
    借款利息扣除後，陸續匯款453萬2,000元、350萬元、350萬
    元、300萬元（共計1,453萬2,000元）至如意公司設於玉山
    銀行台東分行帳號0000-000-000000號帳戶，作為借款1,500
    萬元本金之交付。
　㈤被上訴人未實際交付現金予上訴人或匯款至上訴人本人之金
    融帳戶內，且兩造間及上訴人或郭大誠為代表人之公司與被
    上訴人間，除本件1,500萬元借款外，並無其他債權債務關
    係存在。
　㈥順意公司於109年2月18日以其名下所有臺東縣○○市○○段00地
    號土地及坐落該地上同段000建號建物即門牌號碼臺東市○○
    路0段000巷0號1至5樓房屋（下稱系爭房地），設定擔保債
    權總金額2,000萬元之普通抵押權予被上訴人，依抵押權設
    定契約書擔保債權種類及範圍所載，係用以擔保債務人順意
    公司對抵押權人即被上訴人於109年1月31日所立之金錢消費
    借貸契約所發生之債務，並約定債務清償日為110年1月30日
    。
　㈦謙億休閒事業股份有限公司（下稱謙億公司）於110年6月10
    日以系爭房地設定擔保債權總金額2,000萬元之普通抵押權
    予被上訴人，依抵押權設定契約書擔保債權種類及範圍所載
    ，係用以擔保債務人謙億公司對抵押權人即被上訴人於110
    年6月10日所立之金錢消費借貸契約所發生之債務，並約定
    債務清償日為112年6月10日。
　㈧上開㈥、㈦之抵押設定均係被上訴人委託代書辦理。
　㈨如意公司分別於110年1月11日、4月26日、8月3日匯款本件借
    款利息19萬6,760元、37萬5,000元、10萬元予被上訴人。
　㈩被上訴人提出之被證六LINE通訊紀錄（原審卷第40頁）、被
    證八對話內容（原審卷第59頁至第61頁）形式上均為真正。
四、按確認法律關係之訴，非原告有即受確認判決之法律上利益
    者，不得提起之，民事訴訟法第247條第1項前段定有明文。
    又所謂即受確認判決之法律上利益，係指法律關係之存否不
    明確，原告主觀上認其在法律上之地位有不安之狀態存在，
    且此種不安之狀態，能以確認判決將之除去者而言（最高法
    院52年台上字第1240號判例意旨參照）。查被上訴人持有系
    爭本票，聲請准予強制執行，業經原審法院為系爭本票裁定
    ，上訴人否認系爭本票債權存在，足見兩造就系爭本票債權
    存在與否有所爭執，上訴人在私法上地位陷於不安之狀態，
    有受侵害之危險，自有提起本件訴訟除去不安狀態之確認利
    益。
五、本院判斷：
　㈠兩造間存在1,500萬元消費借貸契約：
　　⒈上訴人於109年1月30日簽立系爭借據時，內容載明「本人
      郭聰敏男43.11.20生向王妍淩女士借款新台幣壹仟伍佰萬
       元整，預計109年6月30日還款」(原審卷第31頁)，可知
      系爭借據自始即由上訴人以本人名義簽立，表明其向被上
      訴人借貸之事實。
　　⒉之後，上訴人因無力清償，與被上訴人商議延後清償，請
      求被上訴人配合塗銷原抵押設定，經被上訴人同意後，先
      後於110年1月8日在系爭借據上加註「先行塗銷（即不爭
      執事項㈥所載順意公司為債務人之抵押設定），借款於110
      年2月30日付清」，再於110年6月10日刪除上開文字，另
      加註「自110年7月份開始分次償還」，上訴人均簽本人姓
      名於後，未見上訴人表明其係以公司代表人之身分所為之
      協議結果。
　　⒊由上開⒈所述內容，可見上訴人於簽立系爭借據時，尚特別
      記載其本人出生年月日確認身分，以示慎重，倘若上訴人
      係代表公司向被上訴人借款或協議延後清償，衡情於系爭
      借據簽立時及為上開⒉所述加註文字時，應會註明係代表
      公司並蓋公司大小章。況系爭借款1,500萬元非小額借款
      ，自然人及公司又分屬不同之權利主體，究竟係以個人或
      公司名義借款，攸關權益至為重大，上訴人於簽立系爭借
      據及2次協議延後清償所為前開文字增刪，豈會忽略此情
      。遑論系爭借據上根本無如意公司之相關記載，自無僅因
      被上訴人依上訴人指示將款項匯入如意公司之金流，推認
      1,500萬元消費借貸契約存在於被上訴人與如意公司之間
      。
　　⒋另觀兩造於110年6月7日Line之通訊紀錄，上訴人對被上訴
      人提及「……自上個月中旬開始，四家飯店皆以（已）休業
      ，沒有收入，但基本開銷仍然繼續，我目前還在撐，我不
      會倒下。唯有如此，『您借我的錢，我才能盡快還您』……。
      」並在文末簽署本人姓名（原審卷第40頁），重申其所為
      之借款有償還之誠意。
　　⒌再參照兩造於110年6月10日協商還款時之對話紀錄，上訴
      人向被上訴人提及「……『之前跟妳借的1,500萬』，我和我
      太太也常常在說對你真的很不好意思，但是不是我不還，
      真的，我的案子從過戶到現在還擋在銀行，銀行還在看」
      、「我公司要有做買賣才可以申請補貼、利息補貼，做買
      賣我銀行的融資才可以拿，現在這4棟都還在農會動彈不
      得。」、「（被上訴人提問：4棟都還在農會？你不是過
      名了？還沒過去嗎？）都完成了，都完成了，就我公司過
      公司，都完成了，但是銀行就還在看，從去年『你1,500萬
      借我』之後，我的稅金我都繳完了，但就還在等等等，等
      到現在。」、「我跟你講，農業金匯的要求，說你不能有
      2順位，所以才叫你先去塗銷。」、「我看這樣來處理好
      嗎？第一就是，你分做2次、3次、4次給我還，我第1次還
      款在7月份，我去跟民間借錢，勢必要這樣，目前這個階
      段對旅館業全面停止……你的部分分2次、3次，多次一點給
      我還，我第1次還款就下個月，我去民間借錢，我想辦法
      來借，然後設定的部分一樣先給你設定（指不爭執事項㈦
      謙億公司為債務人之抵押設定）沒關係，因為我遇到了，
      我不是言而無信的人」等語（原審卷第59頁至第61頁），
      可見上訴人未以公司代表人自居，其說明本件借款無法清
      償之原因，希望被上訴人能體諒其公司經營之處境，並提
      出以民間借貸方式分次償還本件借款之想法。
　　⒍綜上可知，被上訴人執系爭本票聲請原審法院裁定准許強
      制執行前，上訴人對於其本人向被上訴人借款1,500萬元
      以及有清償之誠意等情均無爭執，被上訴人抗辯1,500萬
      元之消費借貸關係存在於兩造間，應屬可信。
　㈡上訴人雖以本件借款係撥入如意公司帳戶，並由如意公司匯
    付利息予被上訴人（原審卷第32頁至第33頁、第52頁至第54
    頁），主張系爭本票擔保之1,500萬元消費借貸原因關係存
    在於如意公司與被上訴人間，與其無涉。然查：
　　⒈被上訴人因本件借款1,500萬元，先後經順意公司、謙億公
      司以系爭房地為被上訴人設定抵押權，並均以債務人而非
      義務人自居，有上開2筆抵押設定登記資料可稽（原審卷
      第34頁至第39頁、第42頁至第43頁）。又如意公司與順意
      公司、謙億公司分屬不同公司法人，彼此間共通關係毋寧
      為上訴人，即上訴人為如意公司、謙億公司代表人，順意
      公司代表人郭大誠則為上訴人之子，亦有經濟部商工登記
      公示資料可稽（原審卷第74頁至第76頁、第77頁至第79頁
      、第80頁至第81頁）。兩造間及上訴人或郭大誠為代表人
      之公司與被上訴人間，除本件借款外，並無其他債權債務
      關係存在，為兩造所不爭執。則上開抵押擔保之債權發生
      於何人與被上訴人間，應以共通關係所在之上訴人為是，
      否則順意公司、謙億公司除上訴人以外與被上訴人無其他
      關聯，有何必要先後各以登記名下之系爭房地為被上訴人
      設定抵押權，擔保本件借款清償。遑論上訴人所稱其因無
      資力，故改由如意公司向被上訴人借款之詞，顯與順意公
      司、謙億公司名下始有特定資產可供設定抵押權相互矛盾
      ，是難以本件借款因上訴人指示匯入如意公司帳戶，即認
      定如意公司為借用人。
　　⒉再由兩造於110年6月10日對話紀錄中，上訴人稱「我跟你
      講，農業金匯的要求，說你不能有2順位，所以才叫你先
      去塗銷。」、上訴人配偶亦稱「我們只是換公司名稱，負
      責人都一樣」、「要重新估價飯店價值提高，才有辦法做
      買賣。」、「（被上訴人提問：所以你現在可以給我設定
      是哪一間？）一樣是如意啊。」等內容（原審卷第59頁、
      第60頁、第61頁)，更可證明被上訴人係依上訴人請求，
      配合塗銷原由順意公司為債務人設定之抵押，俟順意公司
      將系爭房地過戶後，再重為抵押設定，事後系爭房地因過
      戶給謙億公司，而由謙億公司為債務人，以系爭房地設定
      同額抵押權給被上訴人，前後2筆抵押設定所擔保者，均
      為本件1,500萬元借款。
　　⒊加上，被上訴人僅認識上訴人，與如意公司、順意公司、
      謙億公司間無任何業務往來，上訴人又係以本人名義簽立
      系爭借據、本票，並以系爭房地設定抵押擔保本件借款清
      償，僅因系爭房地先後登記在順意公司及謙億公司名下，
      方以上開公司為債務人設定抵押，更可證明本件借款確實
      存在於兩造之間。
　　⒋又消費借貸關係，不以借款交付借用人收受為限，貸與人
      依借用人指示將借款交付第三人收受，為常見之型態。參
      卷附匯款委託書顯示被上訴人於預扣利息後，將本件借款
      匯入如意公司(原審卷第32頁至第33頁)，及兩造於110年6
      月10日對話紀錄中，上訴人稱「我跟你借的1,500萬元是
      要去繳稅金的，都已經繳完了...」、「我只是過戶稅金
      就花了1,400多萬。」等語(原審卷第59頁、第61頁)，堪
      認被上訴人已依上訴人指示匯入款項，並由上訴人用於公
      司，已有交付借款之事實。至本件借款用途係繳納公司稅
      金，及借款利息由如意公司匯付予被上訴人，乃被上訴人
      交付借款予上訴人後，上訴人對於該借款之使用及以何種
      方式償還借款，不影響兩造間消費借貸關係成立，當無以
      本件借款用途及償還方式否認1,500萬元消費借貸存在兩
      造之間事實。
六、綜上所述，兩造間存有本件借款之消費借貸關係，上訴人並
    已收受借款，是上訴人簽發系爭本票確有兩造間借款之原因
    關係存在，被上訴人自得持之行使票據權利。上訴人之主張
    為無理由，不應准許。原審為上訴人敗訴之判決，並無不合
    。上訴意旨指摘原判決不當，求予廢棄改判，為無理由，應
    予駁回。
七、本件事證已臻明確，兩造其餘之攻擊或防禦方法及所用之證
    據，經本院斟酌後，認為均不足以影響本判決之結果，爰不
    逐一論列，附此敘明。　　
八、據上論結，本件上訴為無理由，依民事訴訟法第449條第1項
    、第78條，判決如主文。
中　　華　　民　　國　　111 　年　　11　　月　　22　日
                  民事庭審判長法  官  林信旭
                              法  官  顏維助
                              法  官  劉雪惠 
以上正本係照原本作成。
如不服本判決，應於收受送達後20日內向本院提出上訴書狀，其
未表明上訴理由者，應於提出上訴後20日內向本院補提理由書狀
（均須按他造當事人之人數附繕本）。上訴時應提出委任律師或
具有律師資格之人之委任狀；委任有律師資格者，另應附具律師
資格證書及釋明委任人與受任人有民事訴訟法第466條之1第l項
但書或第2項（詳附註）所定關係之釋明文書影本。如委任律師
提起上訴者，應一併繳納上訴審裁判費。
中　　華　　民　　國　　111 　年　　11　　月　　22　　日
                              書記官  林鈺明
附  註：
民事訴訟法第466條之1（第1項、第2項）：
對於第二審判決上訴，上訴人應委任律師為訴訟代理人。但上訴
人或其法定代理人具有律師資格者，不在此限。
上訴人之配偶、三親等內之血親、二親等內之姻親，或上訴人為
法人、中央或地方機關時，其所屬專任人員具有律師資格並經法
院認為適當者，亦得為第三審訴訟代理人。
附表：
發票日 票面金額 到期日 發票人 票據號碼 附註 民國109年1月30日 新臺幣15,000,000元 109年6月30日 郭聰敏 TH0000000 1.票面記載「無條件擔任兌付」、「免除作成拒絕證書」 2.自109年6月30日起至清償日止，按週年利率6%計算利息 3.本院110年度司票字第164號裁定准予強制執行